【裁判字號】    99,家訴,59
【裁判日期】    990525
【裁判案由】    確認婚姻無效
【裁判全文】
臺灣高雄地方法院民事判決              99年度家訴字第59號
原      告  甲○○
訴訟代理人  蘇明道律師
被      告  乙○○
上當事人間確認婚姻不成立事件，本院於民國99年5 月11日言詞
辯論終結，判決如下：
  主  文
確認原告與被告間於民國八十五年十月三日之婚姻不成立。
訴訟費用由被告負擔。
  事實及理由
一、原告起訴主張：兩造於民國85年10月3 日所為之結婚，僅私
    下以填寫結婚證書之方式即逕向戶政機關辦理結婚登記，實
    際上並未舉行結婚典禮及宴請親朋好友，以分享喜氣，俾一
    般不特定之週知。是本件兩造於85年10月3 日之婚姻，顯然
    欠缺「公開儀式」而不成立，為此，爰訴請確認兩造婚姻關
    係不成立等語。並聲明：求為判決如主文所示。
二、被告則以：85年10月3 日那一天晚上我們有請一桌，有叫原
    告去載酒回來，我有跟那一桌的朋友說我們兩個結婚，是在
    我家辦的，結婚證書上主婚人、證婚人、介紹人的名字是丙
    ○○代寫的等語置辯。並聲明：求為判決駁回原告之訴。
三、按結婚，應有公開儀式及二人以上之證人；經依戶籍法為結
    婚之登記者，推定其已結婚，97年5 月25日修正公布施行前
    民法第982 條定有明文。本件兩造間已於戶籍登記資料中載
    明有婚姻關係，即推定兩造已結婚，原告主張兩造間並無舉
    行公開儀式等結婚之行為，因兩造間婚姻關係存否不明確，
    致原告在私法上之地位有受侵害之危險，得以確認婚姻關係
    不成立判決除去之，原告實有提起本件確認之訴之法律上利
    益。而按所謂「結婚公開之儀式」，法律並未明文規定儀式
    之形式，但應指結婚之當事人應行定式之儀禮，使不特定人
    得以共聞共見並認識其為結婚者而言，最高法院著有51年台
    上字第551 號判例可供參照。又依戶籍法為結婚登記者，既
    「推定」為已結婚，自得以反證推翻之。經查：
（一）原告主張兩造於85年10月3 日所為之結婚，僅私下以填寫
      結婚證書之方式即逕向戶政機關辦理結婚登記，實際上並
      未舉行結婚典禮及宴請親朋好友，兩造於85年10月3 日之
      婚姻，顯然欠缺「公開儀式」而不成立之事實，業據原告
      提出戶籍謄本、結婚證書影本各1 件為證；並經證人即被
      告友人暨於85年10月3 日兩造簽立之結婚證書證婚人欄上
      簽名之丙○○到庭證稱：「問：（提示卷附結婚證書），
      兩造有無在結婚證書所載八十五年十月三日中午12點，在
      住宅舉行結婚典禮？）我當天沒有到現場，乙○○有跟我
      講要辦結婚登記，是後來兩造叫我在結婚證書上補簽名。
      」、「（問：你究竟有無見聞兩造在住宅舉行結婚典禮？
      ）我沒有看到。」、「（問：結婚證書上面主婚人、結婚
      人、介紹人的姓名都是由兩造拜託你代寫的嗎？【提示】
      ）像結婚人乙○○、吳麗美、介紹人丁○○、主婚人吳王
      碧菊都是我代他寫他們的姓名，因為被告有告訴我這些人
      都有同意由我來代寫。」、「（問：當初簽立結婚證書的
      時候，丁○○有無在場？）沒有。乙○○說丁○○已經知
      道這件事，才拿過來叫我幫他簽。」、「（問：你書寫結
      婚證書的時候，吳王碧菊有無在場？）沒有。」等語（見
      本院99年5 月11日言詞辯論筆錄）；復經證人即原告之胞
      姐吳沛穎到庭證稱：「（問：八十五年十月三日中午十二
      點在兩造住宅兩造有無舉行結婚之典禮？）沒有，而且我
      們完全不知道，他們並沒有舉行結婚的公開儀式，只是為
      了他們有小孩要上學所以才去寫一張結婚證書去辦結婚登
      記，在寫那一張結婚證書我們女方的家長不知道。」等語
      明確（見本院同上筆錄）。是以，兩造固於85年10月3 日
      私下以填寫結婚證書之方式即逕向戶政機關辦理結婚登記
      ，惟未曾舉行定式之禮儀及有二人以上之證人，並使不特
      定人得以共聞共見之狀態，應甚明確。被告雖辯稱：「85
      年年10月3 日那一天晚上我們有請一桌，有叫原告去載酒
      回來，我有跟那一桌的朋友說我們兩個結婚，是在我家辦
      的」云云，已為原告所否認，且被告並未舉證以實其說，
      被告上開所辯，自尚難遽採。揆諸前開事證，堪認原告上
      揭主張為真實，是已足認兩造並未舉行公開儀式，其婚姻
      不備法定之成立要件自明。
（二）按民事訴訟法第568 條第1 項所定婚姻無效之訴與確認婚
      姻成立或不成立之訴，兩者不同。所謂確認婚姻不成立之
      訴，係主張無結婚之事實，而有婚姻之形式；至於婚姻無
      效之訴，則係主張有結婚之事實，而其行為無效而言。又
      結婚應有公開之儀式及二人以上之證人，97年5 月25日修
      正公布施行前民法第982 條第1 項定有明文，若僅在戶籍
      上為結婚之登記，而未依修正前民法第982 條第1 項規定
      舉行公開儀式，則無結婚之事實，而僅有婚姻之形式，應
      屬婚姻不成立，而非結婚無效。則原告主張兩造於85年10
      月3 日之婚姻因未舉行結婚之公開儀式，而聲明確認兩造
      於85年10月3 日之婚姻不成立，為有理由，應予准許，爰
      判決如主文第1 項所示。
四、據上論結，本件原告之訴為有理由，依民事訴訟法第78條，
    判決如主文。
中    華    民    國    99    年    5     月    25    日
                  家事法庭法  官  廖家陽
正本證明與原本無異。
如不服本判決，應於送達後20日內，向本院提出上訴狀。
中    華    民    國    99    年    5     月    25    日
                          書記官  邱靜銘

司法院資訊處製作；財團法人民間司法改革基金會備份。
